【裁判字號】    97,基簡,286
【裁判日期】    970930
【裁判案由】    拆屋還地
【裁判全文】
臺灣基隆地方法院民事簡易判決         97年度基簡字第286號
原      告  己○○
訴訟代理人  林宇文律師
複代理人    侯傑中律師
            乙○○
被      告  庚○
            丙○
            戊○○
            甲○○
上列四人共同
訴訟代理人  黃銀河律師
複代理人    丁○○    住台北縣新莊市○○路351號3樓
上列當事人間拆屋還地事件，本院於97年9月17日言詞辯論終結
，判決如下：
    主  文
被告庚○應將坐落基隆市○○區○○段一小段十八地號土地上如
附圖所示編號Ａ部分面積四六點七六平方公尺之建物（即門牌號
碼基隆市○○路12巷9號）拆除，將土地返還原告及其他共有人
。
被告丙○應將坐落基隆市○○區○○段一小段十八地號土地上如
附圖所示編號Ｂ部分面積三六點一一平方公尺之建物（即門牌號
碼基隆市○○路12巷11號）拆除，將土地返還原告及其他共有人
。
被告戊○○應將坐落基隆市○○區○○段一小段十八地號土地上
如附圖所示編號Ｃ部分面積四三點五四平方公尺之建物（即門牌
號碼基隆市○○路12巷13號）拆除，將土地返還原告及其他共有
人。
被告甲○○應將坐落基隆市○○區○○段一小段十八地號土地上
如附圖所示編號Ｄ部分面積七五點六二平方公尺之建物（即門牌
號碼基隆市○○路12巷15號及17號）拆除，將土地返還原告及其
他共有人。
訴訟費用由被告各按附表所示比例負擔。
本判決得假執行；但被告如於假執行程序實施前，各按如附表所
示之擔保金額對原告預供擔保，得免為假執行。
    事實及理由
一、原告起訴主張：
  (一)坐落基隆市○○區○○段一小段18地號土地（簡稱系爭土地
    ），面積213平方公尺，係原告與他人所共有，原告之權利
    範圍為1946分之3，有系爭土地登記謄本在卷可稽。詎被告
    庚○、丙○、戊○○及甲○○等4人竟無權占用系爭土地其
    中202.03平方公尺（46.76＋36.11＋43.54＋75.62＝202.03
    平方公尺）部分，被告庚○於系爭土地上搭蓋如附圖所示編
    號Ａ之建物、被告丙○於系爭土地上搭蓋如附圖所示編號Ｂ
    之建物、被告戊○○於系爭土地上搭蓋如附圖所示編號Ｃ之
    建物，以及被告甲○○於系爭土地上搭蓋如附圖所示編號Ｄ
    之建物（以上附圖所示編號Ａ、Ｂ、Ｃ、Ｄ建物之門牌號碼
    依序為：基隆市○○路12巷9號、11號、13號、15號，其中
    Ｄ部分包含建物門牌號碼第15號及第17號），係無權占用原
    告及他人共有之土地。按民法第767條前段規定所有人對於
    無權占有或侵奪其所有物者，得請求返還之；再按同法第
    821 條後段規定回復共有物之請求，僅得為共有人全體之利
    益為之。今被告等人無權占用系爭土地並於系爭土地上搭蓋
    建物，原告自得依前揭規定訴請被告4人拆除系爭土地上之
    建物，將系爭土地返還原告及其他共有人，為此提起本件訴
    訟請求判決如主文第1項至第4項所示，並願供擔保請准宣告
    假執行等語。
  (二)對被告抗辯所為之陳述：
    1.被告甲○○部分：被告甲○○抗辯對於基隆市○○路12巷
      15號、17號建物（簡稱系爭15號、17號建物）係向基隆港
      務局買受。然查被告甲○○向基隆港務局買受系爭15號、
      17 號建物時，基隆港務局委託土地銀行代為標售之公告
      即載明「基地係屬私有與基地所有權人間無任何租賃或借
      用關係出售機關不負瑕疵擔保之責」，可知當初被告甲○
      ○向港務局買受系爭15號、17號建物時，即知系爭15號、
      17 號建物對於基地並無使用之權源，此有台灣土地銀行
      代為標售台灣省政府所有建物公告在卷足證。再查，依被
      告甲○○提出之系爭15號、17號建物建築改良物所有權狀
      影本，可知被告甲○○原所有之系爭15號、17號建物原係
      木造，但經本院履勘現場，目前系爭15號、17號建物為以
      鋼筋水泥RC所建造，已非原來之木造建物，可知被告甲○
      ○原買受之系爭15號、17號建物業已滅失，目前現況之系
      爭15 號、17號建物係被告甲○○事後無權占用系爭土地
      所興建。
    2.被告庚○、丙○、戊○○部分：被告庚○、丙○、戊○○
      三人分別就其所購買之基隆市○○路12巷9號、11號、13
      號建物（分別簡稱系爭9號建物、系爭11號建物、系爭13
      號建物），主張彼等所有之建物係原始起造人以正當權源
      佔用系爭土地所建築，其後將系爭9號建物、系爭11號建
      物、系爭13號建物出賣他人，最後輾轉由被告庚○、丙○
      、戊○○分別買受，從而被告庚○、丙○、戊○○分別占
      有系爭9號建物、系爭11號建物、系爭13號建物，亦有正
      當權源。然查，被告庚○、丙○、戊○○三人所有上開建
      物之原始起造人，係以何種法律關係占有系爭土地，並未
      見被告庚○、丙○、戊○○三人舉證以實其說，由被告庚
      ○所提出之公證書影本亦僅可證明其購買系爭9號建物，
      而被告戊○○亦僅提出系爭13號建物之稅籍資料，究竟渠
      等對於系爭土地部分有何占有正當權源，均未見載明，故
      其抗辯自不足採。又其中被告丙○買受系爭11號建物時，
      不動產買賣契約上尚特別註明「該屋基地係官有地、未承
      租，日後需租或買均由買方承租或承買之」，足知買受之
      時，被告丙○即知根本無使用系爭土地之正當權源。
二、被告則以下列情詞置辯，請求駁回原告之訴，並願供擔保請
    准宣告免為假執行：
  (一)被告甲○○部分：被告甲○○所有系爭15號（包含17號）建
    物（信義區○○段○○段94建號），係於民國（下同）73年
    間向基隆港務局所購買，上開建物有建物所有權狀謄本在卷
    供參，則系爭15號建物既係被告甲○○依照買賣關係而取得
    正當占有權源，原告自不能主張被告無權占有系爭土地，而
    起訴命被告拆屋還地等語。
  (二)被告庚○、丙○、戊○○部分：被告庚○所有系爭9號建物
    ，係於83年10月7日向訴外人葉政華所購買，有買賣契約書
    可參；被告丙○所有系爭11號建物，則係於51年5月23日向
    訴外人張美玉所購買，此有買賣契約建物稅單可稽；另被告
    戊○○所有系爭13號建物，亦係於88年間向訴外人鄒明雄購
    買，並提出系爭13號建物之建物稅籍證明書以玆證明。是前
    開系爭9號、11號及13號建物之原始起造人皆因有正當權源
    而得以建築系爭建物，其後將系爭建物出賣他人輾轉由被告
    庚○、丙○、戊○○所買受，故被告等人所有系爭建物雖無
    保存登記，然係有正當權源於系爭土地上搭蓋建物，並非無
    權占有系爭土地等語。
三、原告主張系爭土地為其與他人所共有，而遭被告庚○、丙○
    、戊○○及甲○○等人所有系爭建物占用，其占用系爭土地
    之位置、面積分別如附圖所示編號Ａ、Ｂ、Ｃ、Ｄ部分所示
    等事實，業據原告提出土地謄本為證，並經本院於97年5 月
    6日會同基隆市信義地政事務所勘測屬實，有勘驗筆錄及複
    丈成果圖在卷可憑，堪信原告此部分主張為真實。
四、按所有人對於無權占有或侵奪其所有物者，得請求返還之。
    對於妨害其所有權者，得請求除去之。有妨害其所有權之虞
    者，得請求防止之；各共有人對於第三人，得就共有物之全
    部為本於所有權之請求。但回復共有物之請求，僅得為共有
    人全體之利益為之，民法第767條、第821條分別定有明文。
    又以無權占有為原因，請求返還所有物之訴，被告對原告就
    其物有所有權存在之事實無爭執，而僅以非無權占有為抗辯
    者，原告於被告無權占有之事實，無舉證責任。被告應就其
    取得占有，係有正當權源之事實證明之。如不能證明，則應
    認原告之請求為有理由（最高法院72年台上字第1552號判決
    意旨參照）。經查，原告為系爭土地之共有人，有原告提出
    之土地謄本在卷可證，並為被告所不爭執，是原告就系爭土
    地自擁有對無權占用者主張所有權物上請求權之地位。惟被
    告4人僅能提出渠等現占用系爭土地上如附圖所示編號Ａ、
    Ｂ、Ｃ、Ｄ之建物，係經由合法程序買受之證明，然卻無法
    提出具體事證證明上開建物占用系爭土地具有何種正當權源
    ，自難為有利於被告等人之有利認定；此外，依被告甲○○
    提出之基隆港務局委託土地銀行代為標售之公告，亦載明「
    基地係屬私有與基地所有權人間無任何租賃或借用關係出售
    機關不負瑕疵擔保之責」，可知被告甲○○當初向基隆港務
    局買受系爭15號、17號建物時，即知系爭15號、17號建物對
    於所占用之基地即系爭土地並無使用之正當權源；又被告丙
    ○買受系爭11號建物時，其不動產買賣契約上尚特別註明「
    該屋基地係官有地、未承租，日後需租或買均由買方承租或
    承買之」等語，益徵被告丙○於買受系爭11號建物時，即知
    其所買受之建物並無使用系爭土地之正當權源存在。是被告
    4人既均無法提出渠等對於占有系爭土地具有正當權源之事
    證，揆諸前揭最高法院判決意旨所示，自難認被告等人對於
    系爭土地屬有權占用。故原告基於所有權人之物上請求權，
    訴請被告等人將占用部分之建物拆除，將占用部分之土地返
    還原告及其他共有人，為有理由。
五、從而，原告本於系爭土地共有人地位，依民法第767條、第
    821條之規定，請求無權占有人即被告庚○、丙○、戊○○
    及甲○○分別拆除如主文第1項至第4項所示之建物，並將占
    有之土地返還原告及其他共有人，為有理由，應予准許。
六、本件事證已臻明確，兩造其餘主張陳述及所提之證據，要與
    判決結果無影響，均毋庸再予審酌，附此敘明。
七、本件係為民事訴訟法第427條第1項訴訟適用簡易程序所為被
    告敗訴判決，依同法第389條第1項第3款規定，應依職權宣
    告假執行。另被告庚○、丙○、戊○○、甲○○等人陳明願
    供擔保請准宣告免為假執行，核無不合，爰酌定如附表所示
    之相當擔保金額准予免為假執行。
八、訴訟費用新台幣1,000元由被告依附表所示之金額負擔。
中    華    民    國    97    年    9    月    30    日
                  簡易庭法  官  丙○珮
以上正本係照原本作成。
對於本件判決如有不服，應於收受送達後20日內向本院提出上訴
書狀，上訴於本院合議庭。
中    華    民    國    97    年    9    月    30    日
                        書記官  洪福基
  附表
┌───┬─────┬─────┬──────────┐
│被告  │占用面積  │訴訟費用  │被告應提供之反擔保金│
│姓名  │（㎡）    │分擔比例及│額（元）            │
│      │          │金額（元）│                    │
├───┼─────┼─────┼──────────┤
│      │          │202.03分  │                    │
│      │          │之46.76≒ │46.76（平方公尺）× │
│庚○  │ 46.76    │23％；    │65,000（元）×1946分│
│      │          │23％×    │之3＝4,686（元以下四│
│      │          │1,000＝230│捨五入）            │
│      │          │（元）    │                    │
├───┼─────┼─────┼──────────┤
│      │          │202.03分  │                    │
│      │          │之36.11≒ │36.11（平方公尺）× │
│丙○  │36.11     │18％；    │65,000（元）×1946  │
│      │          │18％×    │分之3＝3,618（元以下│
│      │          │1,000＝180│四捨五入）          │
│      │          │（元）    │                    │
├───┼─────┼─────┼──────────┤
│      │          │202.03分  │43.54（平方公尺）× │
│      │          │之43.54≒ │65,000（元）×1946分│
│      │          │21％；    │之3＝4,363（元以下四│
│戊○○│43.54     │21％×    │捨五入）            │
│      │          │1,000＝210│                    │
│      │          │（元）    │                    │
├───┼─────┼─────┼──────────┤
│      │          │202.03分  │75.62（平方公尺）× │
│      │          │之75.62≒ │65,000（元）×1946分│
│甲○○│75.62     │38％；    │之3＝7,578（元以下四│
│      │          │38％×    │捨五入）            │
│      │          │1,000＝380│                    │
│      │          │（元）    │                    │
└───┴─────┴─────┴──────────┘


司法院資訊處製作；財團法人民間司法改革基金會備份。
